【裁判字號】    98,訴,132
【裁判日期】    980401
【裁判案由】    強盜
【裁判全文】
臺灣高雄地方法院刑事判決               98年度訴字第132號
公  訴  人  臺灣高雄地方法院檢察署檢察官
被      告  甲○○
                    （另案在臺灣高雄第二監獄執行中）
指定辯護人  本院公設辯護人馬碩遠
上列被告因強盜案件，經檢察官提起公訴（98年度偵字第1192、
1229號），及移送併案審理（98年度偵字第5242號），本院判決
如下：
    主  文
甲○○犯如附表所示之各罪，各處如附表主文欄所示之刑。應執
行有期徒刑玖年肆月，扣案之水果刀壹把沒收。
    事  實
一、甲○○因缺錢購買毒品，竟意圖為自己不法所有，騎乘車牌
    號碼332-EBF 重型機車而為下列行為：
  (一)民國97年11月19日13時許，在高雄市○鎮區○○路及崗山南
    街口，見丙○○、辛○○共同經營之水果攤上放置1 盒現金
    基於竊盜之犯意，乃假裝向辛○○購買柳丁，並要辛○○幫
    其挑選，再趁辛○○低頭挑選柳丁不注意之際，徒手伸前竊
    取上開盛裝現金之盒子（內有現金約新臺幣《下同》6000元
    ）得手，斯時辛○○因聽聞零錢聲響始發覺有異，惟甲○○
    迅速驅車逃離現場。
  (二)97年11月27日6 時許，在高雄市前鎮區○○○街22號前，見
    庚○○經營之水果攤上放置1 盒現金，基於竊盜之犯意，假
    裝購買西瓜，待庚○○將西瓜秤重後，又佯稱要購買梨子，
    要庚○○挑選秤重，再趁庚○○秤重不注意之際，徒手伸前
    竊取上開盛裝現金之盒子（內有現金約7500元）得手，嗣因
    路人大喊「錢被搶走」，庚○○始發覺，惟甲○○業已騎上
    機車逃離。
  (三)97年12月5 日11時許，在高雄市前鎮區○○○街之瑞興市場
    （起訴書誤載為瑞豐市場），見丁○○經營之雞肉攤上放置
    1 盒現金，基於竊盜之犯意，假裝要購買雞肉，趁丁○○不
    注意之際，徒手伸前竊取上開盛裝現金之盒子（內有現金30
    00至4000元）得手，隨即騎上機車逃離現場。
  (四)97年12月6 日12時許，在高雄縣鳳山市○○路263 號前己○○賣菜之攤位，發現攤位上有裝零錢之盒子，基於竊盜之犯
    意，假裝要購買兩粒高麗菜，趁己○○將菜包裝不注意之際
    ，徒手伸前竊取上開盛裝現金之盒子（內有現金約15000 元
    ）得手，隨即騎上機車逃離現場。
  (五)97年12月7 日15時許，在瑞興市場，見戊○○賣水果之自小
    貨車上放置1 盒現金，戊○○正與他人聊天，即基於竊盜之
    犯意，趁戊○○不注意之際，徒手竊取該現金盒（內有現金
    約1600元）得手，隨即騎上機車逃離現場。嗣於同年月9 日
    10時35分許，在前鎮區○○○街49號前遭被害攤販丙○○認
    出而報警，嗣經警詢問是否犯下前揭(一)、(二)、(四)竊盜案時，
    甲○○除坦承外，且對前揭(三)、(五)未發覺之罪，主動坦承為
    其所為，自首而接受裁判。
  (六)97年12月31日9 時40分許，騎乘車牌號碼332-EBF 號重型機
    車，行經高雄縣鳳山市○○路437 號之全家便利超商前，見
    店內僅有1 名女店員，認有機可乘，基於恐嚇取財之犯意，
    進入店內並拿取1 個微波食品，向該女店員壬○○佯裝欲購
    買商品，進入櫃台內，向店員壬○○嚇稱：「收銀機打開！
    把錢拿出來！」等語，以此方式恐嚇壬○○將收銀機內之現
    金交出，致壬○○心生恐懼，然因壬○○急中生智，訛稱：
    收銀機內沒有現金，也沒有鑰匙可以開啟，且店內監視器與
    警方連線，警力即將到來等語，迫使甲○○知難而退，放棄
    拿錢之念頭，立刻騎乘放在店外之機車逃離現場，因而未遂
    。
  (七)甲○○因未能取得錢財，又於同日9 時50分許，騎乘機車前
    往鳳山市○○路132 之1 號之界揚便利超商，將其所有置放
    在前揭機車置物箱內，客觀上足以對人之生命、身體產生危
    害，可供兇器使用之水果刀1 把拿出，持以步入超商，基於
    強盜之犯意，以左手持上開水果刀抵住女性店員癸○○腹部
    ，以此脅迫之方式使之不能抗拒，因而聽從其指示將收銀機
    抽屜打開，任由甲○○取走百元紙鈔現金200 元，放進商店
    所供應之塑膠袋裡，並把櫃台下方放置零錢之硬幣盒5 個取
    走，將零錢倒入塑膠袋內，得手後揚長而去，其中3 個硬幣
    盒於逃逸過程中掉落路面，搶得之現金總計15,118元，全部
    花用一空。嗣為警據報，循線於98年1 月2 日21時25分許，
    在高雄市○鎮區○○街10巷49號大樓地下室查獲甲○○，且
    在前揭機車置物箱內起出硬幣盒2 個（業已發還界揚便利超
    商）並扣得上開水果刀1 把。
二、案經高雄縣政府警察局鳳山分局、高雄市政府警察局前鎮分
    局報告臺灣高雄地方法院檢察署檢察官偵查起訴及移送併辦
    。
    理  由
一、本判決後述所引用之證據資料，其中傳聞證據部分，縱無刑
    事訴訟法第159 條之1 至第159 條之4 或其他規定之傳聞證
    據例外情形，亦因檢察官、被告甲○○及其辯護人或同意可
    作為證據使用，或未聲明異議，依刑事訴訟法第159 條之5
    第1 項、第2 項之規定，本院審酌該證據作成之情況，認為
    適當，應得為證據。
二、前揭犯罪事實，均據被告於本院審理時坦承不諱，核與證人
    壬○○、癸○○、丙○○、辛○○、庚○○、丁○○、己○○及戊○○於警詢之證述（98年度偵字第1229號卷《下稱偵
    (二)卷》第12至20頁、98年度偵字第1192號卷《下稱偵(一)卷》
    第16頁至24頁）相符，復有高雄縣政府警察局98年2 月21日
    搜索扣押筆錄暨扣押物品目錄表1 份（偵(二)卷第21至24頁）
    、97年12月31日超商監視錄影翻拍照片及扣案物品照片37張
   （偵(二)卷第29至36頁）、贓物認領保管單1 紙（偵(二)卷第38
    頁）、車籍資料查詢詳細畫面1 紙（偵(二)卷第39頁）、高雄
    市政府警察局前鎮分局97年12月9 日扣押筆錄1 份（偵(一)卷
    第26至31頁）及案發現場、被告作案時騎乘之機車等照片12
    張（偵(一)卷第33至40頁）在卷及水果刀1 把扣案可資佐證，
    足認被告之自白與事實相符，應堪置信。本件事證明確，被
    告犯行，均堪認定。
三、論罪科刑：
  (一)按刑法第325 條第1 項所稱之「搶奪」，係指乘人不備或不
    及抗拒而公然攫取他人支配範圍以內之物，移轉於自己實力
    支配下之行為而言。例如於公共場所，公然奪取他人頸上項
    鍊，或趁婦女不備之際，自身後攫取其皮包等皆屬之。惟搶
    奪行為雖係施用不法腕力，自財物所持人支配範圍內移轉於
    自己之所持，然並不以直接對被害人之身體施加不法腕力，
    或與被害人互相拉扯為必要。茍其出手攫奪財物之情形已達
    共見共聞或不畏見聞之狀況，而不掩形聲，急遽攫取者，仍
    不失為搶奪（最高法院19年上字第533 號判例、91年臺上字
    第6753號判決意旨可參）。因此，評價被告犯行係屬搶奪或
    竊盜，客觀上應考量有無施以不法腕力之公然掠取行為，其
    手段是否可能對於被害人之生命、身體產生危害；主觀上應
    考量被害人是否出於不畏見聞之狀況，而不掩形聲取財。查
    ：就事實欄一、(一)犯行部分，證人丙○○、辛○○證稱：被
    告假裝買柳丁，要辛○○幫忙挑選，才剛選兩粒時，就聽到
    零錢聲作響，當要注意時，被告就乘機拿走放在攤架上現金
    盒，這時路人看見被告騎乘機車逃逸等語（偵(一)卷第16頁背
    面、第17頁背面）；就事實欄一、(二)犯行部分，證人庚○○
    證稱：被告假裝買西瓜，秤好之後，又說要買梨子，當伊要
    秤梨子時，被告就乘機拿走伊放在攤架上要做生意之零錢，
    當時有路人喊錢被搶走，這時伊看見被告騎乘機車逃逸等語
    （偵(一)卷第18頁背面）；就事實欄一、(三)犯行部分，證人丁○○證稱：被告佯裝買雞肉，趁伊不備取走置於伊面前之金
    錢等語（偵(一)卷第24頁）；就事實欄一、(四)犯行部分，證人
    己○○證稱：被告假裝買兩粒高麗菜，被告就乘機拿走我放
    在攤架上生意所得之金錢，被告騎乘機車逃逸等語（偵(一)卷
    第19頁背面）；就事實欄一、(五)犯行部分，證人戊○○證稱
    ：被告趁伊與他人談話時，拿走伊攤位上的現金等語（偵(一)
    卷第21頁）。又被告於警詢供稱：伊先至市場觀察攤販將前
    現金盒放在何處，並鎖定比較好下手的目標等語（偵(一)卷第
    12頁），被告於本院審理時供稱：伊到市場拿現金盒的手法
    都類似，伊假裝購買物品，再趁攤販在包東西或不注意之時
    ，趁機拿走放在攤位之現金盒，在拿的當時，都沒有被發現
    ，當時一拿之後伊就趕快騎車離開。如果伊趁老闆不注意，
    伸手欲拿取現金盒，但即時被發現，伊就會放棄，繼續找別
    攤下手等語（本院卷第85至86頁）。綜上，顯見被告前開5
    次拿取現金盒之行為，除事實欄一、(五)犯行部分，係趁攤販
    與他人聊天，不注意之時，拿取現金盒，其餘均係先假裝購
    物，再趁攤販挑選、包裝商品、秤重等不注意或不知之時，
    拿取現金盒，是被告前開5 次拿取現金盒之行為均係以和平
    手段為之，並未有不法腕力之掠取行為，縱然攤販位處之位
    置係人來人往之市集，惟就被告主觀而言，係以假裝購物作
    為支開被害人注意力之手段，再趁攤販不注意或不知時，徒
    手拿取現金盒，其主觀上係基於利用秘密、和平之手段取得
    財物，而非出於不畏見聞之狀況而不掩形聲取財，顯見其係
    基於竊取之犯意為之，是被告前揭所為均應為竊盜而非搶奪
    甚明。
  (二)故核被告上開所為，分別係犯第320 條第1 項竊盜罪，同法
    第346 條第3 項、第1 項恐嚇取財未遂罪及同法第330 條第
    1 項攜帶兇器強盜罪。
  (三)公訴人雖認被告事實欄一、(一)至(五)係涉犯刑法第325 條第1
    項搶奪罪嫌，惟如前所述，被告此部分犯行均應成立竊盜罪
    ，而非搶奪罪，是公訴意旨尚有誤會，惟因二者基本社會事
    實同一，爰依法變更起訴法條。
  (四)被告所犯上開數罪，犯意各別，應分論併罰之。
  (五)又被告已著手事實欄一、(六)所示恐嚇取財犯罪行為之實行，
    而未至取得財物之結果，為未遂犯，應依刑法第25條第2 項
    規定，按既遂犯之刑減輕之。被告於接受警詢時，主動供出
    事實欄一、(三)、(五)所示之犯罪，嗣由警方帶往犯罪現場指認
    及通知被害人到案陳述明確而查獲，有警詢筆錄（98年度偵
    字第1192號卷第11、20、23頁）在卷可參，是被告對於未發
    覺之罪自首而受裁判，符合刑法第62條自首要件，均依刑法
    第62條前段之規定減輕其刑。
  (六)爰審酌被告正值壯年，前已有多次毒品、竊盜、搶奪之前科
    ，有臺灣高等法院被告前案紀錄表在卷可參，竟不知警惕，
    仍因染有毒癮，即隨意以竊取、恐嚇、強盜等方式取得他人
    錢財，所為不僅影響社會治安，就恐嚇取財及強盜犯行部分
    ，並使被害人受有恐懼，影響其身心，其所為均有不該，惟
    念及被告始終坦承犯行，犯後態度尚佳，所取得財物金額非
    鉅，並斟酌檢察官之求刑內容，及被告犯罪之動機、目的、
    手段、犯罪所生之危害等一切情狀，分別量處如主文所示之
    刑，並定其應執行之刑。
  (七)扣案之水果刀1 把，為被告所有，供其犯本件事實欄一、(七)
    所示強盜犯行所用之物，業據其供承在卷（本院卷第84頁）
    ，應依刑法第38條第1 項第2 款規定宣告沒收。另扣案之白
    色鴨舌帽1 頂及綠色雨衣1 件，雖為被告所有，犯本件事實
    欄一、(六)、(七)犯行時所穿戴之物，此業據被告、證人壬○○
    、癸○○陳述明確（本院卷第84頁，98年度偵字第1192號卷
    第13、17頁），惟上開物品係被告犯罪時所穿戴之物，尚非
    直接供犯罪所用之物，爰不予沒收，附此敘明。
  (八)至檢察官雖請求令被告入勞動場所強制工作，惟按保安處分
    係針對受處分人將來之危險性所為之處置，以達教化、治療
    之目的，為刑罰之補充制度。我國現行刑法採刑罰與保安處
    分雙軌制，係在維持行為責任之刑罰原則下，為協助行為人
    再社會化之功能，以及改善行為人潛在之危險性格，期能達
    成根治犯罪原因、預防犯罪之特別目的。是保安處分中之強
    制工作，旨在對嚴重職業性犯罪及欠缺正確工作觀念或無正
    常工作因而犯罪者，強制其從事勞動，學習一技之長及正確
    之謀生觀念，使其日後重返社會，能適應社會生活。保安處
    分之措施亦含社會隔離、拘束身體自由之性質，其限制人民
    之權利，實與刑罰同，本諸法治國家保障人權之原理及刑法
    之保護作用，其法律規定之內容，應受比例原則之規範，使
    保安處分之宣告，與行為人所為行為之嚴重性、行為人所表
    現之危險性，及對於行為人未來行為之期待性相當。刑法第
    90條及竊盜犯贓物犯保安處分條例第3 條第1 項關於強制工
    作之規定，均係本於上開意旨制定，而由法院視個案中行為
    人之危險性格，依職權決定應否交付強制工作，以達保安處
    分之特別預防之目的（大法官釋字第471 號解釋參照）。查
    本件被告上開5 次竊盜及恐嚇取財、強盜犯行，經本院量處
    主文所示之刑，已屬適當。而其前於91、94年間雖有竊盜及
    搶奪前科，然其於97年9 月9 日假釋出獄後，約相隔3 月，
    始再犯本件5 次竊盜犯行及恐嚇取財、強盜犯行，尚難遽認
    其因有犯罪之習慣，或因遊蕩或懶惰成習而犯罪。綜上，應
    認對被告宣告上開徒刑即足以收矯治之效，爰不為令其入勞
    動處所強制工作之保安處分之宣告，附此敘明。
據上論斷，應依刑事訴訟法第299 條第1 項前段、第300 條，刑
法第320 條第1 項、第346 條第1 項、第3 項、第330 條第1 項
、第25條第2 項、第62條前段、第51條第5 款、第38條第1 項第
2 款，刑法施行法第1 條之1 ，判決如主文。
本案經檢察官乙○○到庭執行職務。
中    華    民    國    98    年    4     月    1     日
                  刑事第十四庭  審判長 法  官   莊松泉
                                       法  官   林揚奇
                                       法  官   顏銀秋
上正本證明與原本無誤。
如不服本判決應於收受判決後10日內向本院提出上訴書狀，並應
敘述具體理由。其未敘述上訴理由者，應於上訴期間屆滿後20日
內向本院補提理由書（均須按他造當事人之人數附繕本）「切勿
逕送上級法院」。
中    華    民    國    98    年    4     月    1     日
                                       書記官   董明惠
附錄論罪科刑法條：
刑法第320條第1項
意圖為自己或第三人不法之所有，而竊取他人之動產者，為竊盜
罪，處五年以下有期徒刑、拘役或五百元以下罰金。
刑法第330條第1項
犯強盜罪而有第三百二十一條第一項各款情形之一者，處七年以
上有期徒刑。
刑法第321條第1項
犯竊盜罪而有左列情形之一者，處六月以上、五年以下有期徒刑
：
一、於夜間侵入住宅或有人居住之建築物、船艦或隱匿其內而犯
    之者。
二、毀越門扇、牆垣或其他安全設備而犯之者。
三、攜帶兇器而犯之者。
四、結夥三人以上而犯之者。
五、乘火災、水災或其他災害之際而犯之者。
六、在車站或埠頭而犯之者。
刑法第346條第1、3項
意圖為自己或第三人不法之所有，以恐嚇使人將本人或第三人之
物交付者，處六月以上五年以下有期徒刑，得併科一千元以下罰
金。
前二項之未遂犯罰之。
附表：
┌──┬───────┬──────┬──────────┐
│編號│   犯罪事實   │  所犯法條  │  主文              │
├──┼───────┼──────┼──────────┤
│1   │事實欄一、(一)之│刑法第320條 │甲○○犯竊盜罪，處有│
│    │事實          │第1項竊盜罪 │期徒刑伍月。        │
├──┼───────┼──────┼──────────┤
│2   │事實欄一、(二)之│刑法第320條 │甲○○犯竊盜罪，處有│
│    │事實          │第1項竊盜罪 │期徒刑伍月。        │
├──┼───────┼──────┼──────────┤
│3   │事實欄一、(三)之│刑法第320條 │甲○○犯竊盜罪，處有│
│    │事實          │第1項竊盜罪 │期徒刑肆月。        │
├──┼───────┼──────┼──────────┤
│4   │事實欄一、(四)之│刑法第320條 │甲○○犯竊盜罪，處有│
│    │事實          │第1項竊盜罪 │期徒刑伍月。        │
├──┼───────┼──────┼──────────┤
│5   │事實欄一、(五)之│刑法第320條 │甲○○犯竊盜罪，處有│
│    │事實          │第1項竊盜罪 │期徒刑肆月。        │
├──┼───────┼──────┼──────────┤
│6   │事實欄一、(六)之│刑法第346條 │甲○○犯恐嚇取財未遂│
│    │事實          │第3項、第1項│罪，處有期徒刑伍月。│
│    │              │恐嚇取財未遂│                    │
│    │              │罪          │                    │
├──┼───────┼──────┼──────────┤
│7   │事實欄一、(七)之│刑法第330條 │甲○○犯攜帶兇器強盜│
│    │事實          │第1 項攜帶兇│罪，處有期徒刑柒年陸│
│    │              │器強盜罪    │月，扣案之水果刀壹把│
│    │              │            │沒收。              │
└──┴───────┴──────┴──────────┘


司法院資訊處製作；財團法人民間司法改革基金會備份。
